臺灣高等法院臺中分院民事判決　九十三年度再易字第四二號
　　　再審原　告　　甲○○
　　　再審被　告　　丙○○
　　　　　　　　　　乙○○
右當事人間請求拆屋還地事件，再審原告對於中華民國九十三年五月二十五日本院九
十三年度上易字第九五號確定判決提起再審，本院判決如下：
    主      文
再審之訴駁回。
再審訴訟費用由再審原告負擔。
    事      實
甲、再審原告方面：本件未經言詞辯論，據再審原告書狀記載：
一、聲明：求為判決：
（一）鈞院九十三年度上易字第九五號確定判決廢棄。
（二）右廢棄部分，再審被告於前審之上訴駁回。
（三）再審及前審訴訟費用由再審被告負擔。
二、陳述：
（一）按適用法規顯有錯誤者，得以再審之訴對於確定終局判決聲明不服，民事訴訟
      法第四百九十六條第一項第一款定有明文。所謂適用法規顯有錯誤者，除指適
      用法規不當情形外，並應包含消極的不適用法規之情形在內（釋字第一七七號
      解釋意旨參照）。又法院依調查證據之結果，雖得依自由心證，判斷事實之真
      偽，但其所為之判斷如與經驗法則不符時，即屬於法有違，最高法院六十九年
      台上字第七七一號著有判例。
（二）依民法第三百九十八條之規定，互易乃當事人雙方約定互相移轉金錢以外之財
      產權，準用關於買賣之規定。且互易為諾成契約及不要式契約，雖不動產之互
      易，因不動產權利之移轉須作成書面（民法七六○條），並須登記（民法七五
      八條），應屬要式行為，但斯乃互易之履行行為，並非互易本身，從而互易並
      不因此亦成為要式行為。查本件原確定判決認：黃海森在台灣彰化地方法院檢
      察署九十二年度偵字第二一一一號偵查案件中陳稱：「其與其父黃聰明在民國
      （下同）七十三、七十四年間，曾與黃聰良、黃聰奎約定互換土地供建物使用
      ，依約系爭土地應為黃聰奎、黃聰良所有，只是還未過戶」等語，有該案卷宗
      可稽，故就上訴人與當時土地所有權人與黃聰明訂立土地交換使用同意書即系
      爭土地部分，其性質屬租地建屋，甚為明確云云。則若原確定判決認定黃海森
      陳述之事實為真，此乃為典型之互易，蓋其係陳稱有交換外，且「依約」系爭
      土地應為黃聰奎、黃聰良所有，只是還未過戶，即雙方約定土地互易，僅迄今
      仍未辦理所有權移轉登記之履行行為，準此，本件為典型之互易契約，殆無疑
      義。惟原確定判決竟任意抽離事實，將典型互易契約逕認定為租賃契約，其判
      斷未符經驗法則而未正確適用互易之規定，自屬確定判決消極的不適用法規。
（三）又原確定判決認：被上訴人（即再審原告）對於伊之前手與上訴人（即再審被
      告）之父互相交換土地使用之情形並不爭執云云，惟查再審原告係對再審被告
      居住於系爭土地及黃海森有占用同段九四地號土地之一部之事實，並無爭執，
      而非不爭執其間有交換使用契約之事實，此參再審原告於九十三年三月二十三
      日答辯狀答辯理由中第二項、第三項即稱：「本件上訴人主張就系爭土地有交
      換土地使用、租地建屋之事實，被上訴人均否認之」，及「綜上事實可知上訴
      人之占有系爭土地，苟非無權占有，亦非單純交換土地使用，核其性質為互易
      之債權契約，而非上訴人所主張之租賃關係」等語，兩相參照，甚為明顯；原
      確定判決卻認再審原告不爭執，而錯誤適用民事訴訟法第二百八十條規定，其
      適用法規顯有錯誤。
（四）次按不得上訴於第三審法院之事件，除同法第四百九十六條規定外，其經第二
      審確定之判決，如就足影響於判決之重要證物，漏未斟酌者，亦得提起再審之
      訴，民事訴訟法第四百九十七條定有明文；而所謂「重要證物漏未斟酌」，係
      指當事人在前訴訟程序已經提出，第二審確定判決漏未於判決理由中斟酌而言
      。查再審原告於原審九十三年三月二十三日答辯狀主張：上訴人乙○○於第一
      審稱：「我們現使用的土地是我們的祖產，關於土地的糾紛已經向貴院彰化簡
      易庭起訴，案號為九十年彰調字第一四四號，訴之聲明為系爭土地為本件被告
      所有」等語；且上訴人另案起訴狀訴之聲明第一項略以：「坐落彰化縣福興鄉
      ○○段八四號地為原告所有」等語：該案法官通知上訴人說明時，上訴人乙○
      ○稱：「起訴狀是我寫的，原告的主張是：福興鄉○○段八十四地號土地，目
      前是被告所有，但他是非法的，請求他將全部土地返還原告」等語，參以上訴
      人告訴黃海森、甲○○詐欺案號，其告訴意旨略以：「…並約定將來依照實際
      使用方式辦理過戶…詎料被告黃海森竟不願與告訴人間之約定，明知系爭土地
      按上開約定應歸告訴人等所有」云云；況上訴人於系爭土地拍賣時，明知有拍
      賣之事實（上訴人住居於系爭土地上），未曾主張有租賃關係等情，足以證明
      再審被告亦認占有系爭土地乃因互易，並非交換使用契約。再審原告其時並提
      出相關資料即九十一年四月三日言詞辯論筆錄影本乙份、起訴狀影本乙份、九
      十一年度補字第四十二號九十一年一月二十一日訊問筆錄影本乙份、不起訴處
      分書影本乙份等證物為證。詎原確定判決就上述再審原告所提出之相關證物並
      未審酌，亦未說明其不予審酌之理由安在，遽為不利再審原告之認定，自屬就
      足影響於判決之重要證物，漏未斟酌。
（五）再者，原確定判決認「上訴人之父與當時土地所有權人黃聰明同意訂立土地交
      換使用『同意書』，應解為上訴人租用彰化縣福興鄉○○段第八十四號土地，
      黃聰明租用同段第九十四號土地，雙方之租金互相抵銷。…故就上訴人與當時
      土地所有權人與聰明訂立土地交換使用『同意書』即系爭土地部分，其性質屬
      租地建屋，甚為明確」。惟查全部案卷，並無原確定判決所謂「同意書」存在
      ，即無該證物之存在，原確定判決就此亦有判決理由不備之違法。
（六）綜上所述，再審原告爰依民事訴訟法第四百九十六條第一項第一款「適用法規
      顯有錯誤」及同法第四百九十七條「就足影響於判決之重要證物漏未斟酌」等
      規定，提起本件再審之訴，求予廢棄原確定判決。
三、證據：提出本院九十三年度上易字第九五號民事判決影本一件、鄭玉波先生著民
    法債編各論上冊第一二六至第一二七頁影本乙份、再審原告於原審九十三年三月
    二十三日所提之民事答辯狀影本乙份為証。
乙、再審被告方面：本件未經言詞辯論，再審被告亦未提出書狀作何聲明或陳述。
丙、本院依職權調閱台灣彰化地方法院九十年彰調字第一四四號、九十一年度訴字第
    八○號、本院九十三年度上易字第九五號民事卷。
    理      由
一、本件再審原告於九十三年六月一日收受本院九十三年度上易字第九五號確定判決
    ，於九十三年六月二十一日提起本件再審之訴，並未逾三十日之不變期間，於法
    尚無不合，應予准許，合先敘明。
二、本件再審原告提起再審之訴主張：查本件原確定判決既認黃海森在台灣彰化地方
    法院檢察署九十二年度偵字第二一一一號偵查案件中陳稱：「其與其父黃聰明在
    七十三、七十四年間，曾與黃聰良、黃聰奎約定互換土地供建物使用，依約系爭
    土地應為黃聰奎、黃聰良所有，只是還未過戶」等語為真，則該契約性質應為民
    法第三百九十八條之互易，蓋其係陳稱有交換外，且「依約」系爭土地應為黃聰
    奎、黃聰良所有，只是還未過戶，即雙方約定土地互易，惟迄今仍未辦理所有權
    移轉登記之履行行為，準此，本件為典型之互易契約，殆無疑義，詎原確定判決
    竟為不符經驗法則之判斷，將典型互易契約逕認定為租賃契約，而未正確適用互
    易之規定，自屬確定判決消極的不適用法規。又再審原告於原審就再審原告之前
    手與再審被告之父互相交換土地使用之情形均有爭執，再審原告所不爭執者係對
    再審被告居住於系爭土地及黃海森有占用同段九四地號土地之一部之事實，此參
    再審原告於原審九十三年三月二十三日答辯狀答辯理由第二項、第三項可知，原
    確定判決卻認再審原告不爭執，而錯誤適用民事訴訟法第二百八十條視同自認規
    定，其適用法規顯有錯誤。復查再審原告於原審九十三年三月二十三日答辯狀提
    出再審被告乙○○於第一審、另案起訴狀及訊問庭之主張陳述，與再審被告等告
    訴黃海森、再審原告二人詐欺之告訴意旨等相關資料即九十一年四月三日言詞辯
    論筆錄影本乙份、起訴狀影本乙份、九十一年度補字第四十二號九十一年一月二
    十一日訊問筆錄影本乙份、不起訴處分書影本乙份等證物為證，用以證明再審被
    告亦認占有系爭土地乃因互易關係，而非交換土地使用之租賃關係；詎原確定判
    決就上述再審原告所提出之相關證物於判決中並未審酌，亦未說明其不予審酌之
    理由安在，遽為不利再審原告之認定，自屬就足影響於判決之重要證物，漏未斟
    酌。末查，原確定判決認「上訴人之父與當時土地所有權人黃聰明同意訂立土地
    交換使用『同意書』，應解為上訴人租用彰化縣福興鄉○○段第八十四號土地，
    黃聰明租用同段第九十四號土地，雙方之租金互相抵銷。…故就上訴人與當時土
    地所有權人與聰明訂立土地交換使用『同意書』即系爭土地部分，其性質屬租地
    建屋，甚為明確」云云。惟查本件全部案卷，並無原確定判決所謂「同意書」存
    在，即無該證物之存在，原確定判決就此亦有判決理由不備之違法。故再審原告
    爰依民事訴訟法第四百九十六條第一項第一款「適用法規顯有錯誤」及同法第四
    百九十七條「就足影響於判決之重要證物漏未斟酌」等規定，提起本件再審之訴
    ，求予廢棄原確定判決。
三、按民事訴訟法第四百九十六條第一項第一款規定所謂適用法規顯有錯誤，係指確
    定判決所適用之法規顯然不合於法律規定，或與司法院現尚有效及大法官會議之
    解釋，或最高法院尚有效之判例顯然違反者而言，不包括事實審法院認定事實之
    職權、漏未斟酌證據及認定事實錯誤、取捨證據失當及判決不備理由之情形在內
    （最高法院六十年臺再字第一七０號、六十三年臺再字第六七號、六十三年臺上
    字第八八０號判例及八十七年度臺上字第一九三六號判決參照）。再審原告雖執
    前詞，主張原確定判決適用法規顯有錯誤。惟查：
（一）本件前訴訟程序，再審被告主張：系爭坐落彰化縣福興鄉○○段第八四地號土
      地原為訴外人黃聰明所有，七十四年間出賣予訴外人黃木樹，七十七年間由黃
      海森買賣取得，嗣由再審原告取得，為再審原告所有。再審被告乙○○、丙○
      ○無正當之權源，分別在再審原告所有如第一審判決附圖所示Ｂ、Ｅ部分之土
      地上建築房屋，並分別占用如第一審判決附圖所示Ａ、Ｆ部分之空地，兩造之
      間並無任何使用土地之法律關係，再審被告主張與黃海森之父親間有使用之協
      議，僅為債權契約且未登記，而為再審原告所不知，自不得對抗再審原告，故
      再審被告等係無權占有。爰求為命再審被告等將上述建物拆除，並返還所占有
      土地之判決。再審被告乙○○、丙○○則以：坐落於第一審判決附圖所示編號
      Ｂ部分土地上，門牌號碼彰化縣福興鄉○○路二十一巷三十七號建物為乙○○
      所有，在七十八年以前就蓋好，當時系爭土地所有人是黃海森父親黃聰明，黃
      聰明與再審被告等之父黃聰良、黃聰奎約定交換共有之同段九十四號土地建屋
      ，所以黃聰良才在系爭土地上建屋，並於如第一審判決附圖所示編號Ａ部分土
      地種植水果。另如第一審判決附圖所示編號Ｅ部分土地上，門牌號碼彰化縣福
      興鄉○○路二十一巷二十五號建物是再審被告丙○○出資興建，並占用第一審
      判決附圖所示Ｆ部分土地使用。嗣因黃海森積欠黃木樹金錢，黃海森將系爭土
      地賣予黃木樹，後來因黃海森還錢給黃木樹，所以黃木樹又將土地登記還給黃
      海森。後因黃海森向地下錢莊即再審原告借錢無法償還，被再審原告拍得。查
      再審原告所有系爭土地以前既已與再審被告之父所有之彰化縣福興鄉○○段第
      九四地號土地交換使用，其性質屬於互為租賃關係，有買賣不破租賃規定之適
      用，伊並非無權占有等語，資為抗辯。經本院前審以九十三年度上易字第九五
      號確定判決（下稱確定判決）審理結果，認再審原告對於伊之前手與再審被告
      之父互相交換土地使用之情形並不爭執（此有本院九十三年度上易字第九五號
      拆屋還地事件九十三年三月三十一日準備程序筆錄附於該民事卷第六十四頁可
      證）；而所謂交換土地使用，係一方以自己所有或有權使用之土地換與他方使
      用為對價，而使用向他方換來之土地，其性質屬於互為租賃關係，再審被告之
      父與當時土地所有權人黃聰明同意訂立土地交換使用同意書，應解為再審被告
      租用彰化縣福興鄉○○段第八十四號土地，黃聰明租用同段第九十四號土地，
      雙方之租金互相抵銷（最高法院七十五年三月十一日、七十五年度第五次民事
      庭會議決議(一)意旨參照）。且黃海森在台灣彰化地方法院檢察署九十二年度偵
      字第二一一一號偵查案件中陳稱：其與其父黃聰明在七十三、七十四年間，曾
      與黃聰良、黃聰奎約定互換土地供建物使用，依約系爭土地應為黃聰奎、黃聰
      良所有，只是還未過戶等語，有該案卷宗可稽，故就再審被告與當時土地所有
      權人黃聰明訂立土地交換使用同意書即系爭土地部分，其性質屬租地建屋，再
      審原告主張交換土地使用為互易性質，即無足取。再審被告與當時土地所有權
      人黃聰明就系爭土地有租賃契約存在，黃聰明本於該租賃契約並已交付系爭土
      地於再審被告使用，再審原告嗣因拍定取得系爭土地之所有權，依修正前民法
      第四百二十五條規定，該租賃契約對於再審原告仍繼續存在。準此，再審被告
      為系爭土地之承租人，其後於該土地搭建系爭建物，或因居住地上物房屋而占
      用系爭土地，即有正當權源，再審原告主張無權占有，並非正當；乃判決駁回
      再審原告之請求。本件原確定判決就上揭所合法確定之事實為法律上之判斷，
      自無不合。且按「解釋意思表示原屬事實審法院之職權，原確定判決不過就事
      實審法院所確定之事實為法律上之判斷，事實審法院解釋意思表示，縱有不當
      ，亦不生適用法規顯有錯誤問題」。乃再審原告猶執陳詞，主張再審被告與其
      前手間並無交換土地情事：縱有互換，其契約性質應為民法第三百九十八條之
      互易云云。揆諸上開說明，究與適用法規顯有錯誤有別，自不得據以提起再審
      之訴。
（二）按當事人對於他造主張之事實，於言詞辯論時不爭執者，視同自認。但因他項
      陳述可認為爭執者，不在此限；民事訴訟法第二百八十條第一項定有明文。再
      審原告訴訟代理人於本院九十三年度上易字第九五號拆屋還地事件中，於九十
      三年三月二十三日所提出之答辯狀答辯理由中第二項、第三項固稱：「本件上
      訴人主張就系爭土地有交換土地使用、租地建屋之事實，被上訴人均否認之」
      ；惟再審原告訴訟代理人嗣於九十三年三月三十一日準備程序中陳述：「我們
      不爭執兩造互相交換」等語，此有上開筆錄附於該民事卷第六十四頁可證。故
      本院確定判決於事實及埋由欄三所載：「經查：被上訴人對於伊之前手與上訴
      人之父互相交換土地使用之情形並不爭執，（本院卷第六十四頁）惟主張此互
      相交換土地使用之法律性質為互易，為債權契約，不得對抗契約關係以外之土
      地所有人云云。」等語；並無何違反民事訴訟法第二百八十條第一項規定之情
      事。且本院確定判決係認再審被告所抗辯其等在系爭土地建屋時，當時系爭土
      地所有人是黃海森父親黃聰明，黃聰明與上訴人等之父黃聰良、黃聰奎約定交
      換共有之同段九十四號土地建屋，所以黃聰良才在系爭土地上建屋之情事；並
      依據黃海森在台灣彰化地方法院檢察署九十二年度偵字第二一一一號偵查案件
      中陳稱：「其與其父黃聰明在七十三、七十四年間，曾與黃聰良、黃聰奎約定
      互換土地供建物使用，依約系爭土地應為黃聰奎、黃聰良所有，只是還未過戶
      」等語，有該案卷宗可稽；而認定再審被告之父與當時土地所有權人黃聰明間
      有約定土地交換使用之事實，並據以認定該契約之性質屬租地建屋。是本院確
      定判決，就此，亦無再審原告所稱適用法規顯有錯誤之情事。
（三）按土地交換契約，非要式契約，不以作成書面為要件；本院確定判決亦非以再
      審被告之父與當時土地所有權人黃聰明訂立有土地交換使用同意書，作為認定
      渠等間有土地交換事實之唯一證據，已如上述。是本院原確定判決縱誤認有土
      地交換使用同意書之簽訂，亦不影響本院確定判決關於再審被告之父與當時土
      地所有權人黃聰明間約定有土地交換使用事實之認定。況事實審法院認定事實
      錯誤，調查證據欠周或判決不備理由，究與適用法規顯有錯誤有別，當事人不
      得據以提起再審之訴（最高法院八十年度臺再字第二０號、第六四號判決參照
      ）。是再審原告以本院原確定判決就此有判決理由不備之違法，提起再審之訴
      ，自非有據。
四、按不得上訴於第三審法院之事件，其經第二審確定之判決，如就足影響於判決之
    重要證物，漏未斟酌者，亦得提起再審之訴，固為民事訴訟法第四百九十七條所
    明定。惟所謂重要證物漏未斟酌，係指前第二審言詞辯論終結前，已經存在並已
    為證據聲明之證物，而第二審並未認為不必要而仍忽略證據聲明未為調查，或已
    為調查而未就其調查之結果予以判斷者而言。若已在前判決理由中說明其為不必
    要之證物，或說明就調查之結果並不能為有利再審原告之事實判斷，則為已加斟
    酌，不得作為再審理由；又即使確為漏未斟酌之證物，仍應以足影響於判決之重
    要證物為限，若該證物無關重要，縱經斟酌亦與確定判決無影響者，仍不得據為
    再審理由。本件再審原告以其於本院前審九十三年三月二十三日答辯狀提出再審
    被告乙○○於第一審、另案起訴狀及訊問庭之主張陳述，與再審被告等告訴黃海
    森、再審原告二人詐欺之告訴意旨等相關資料即九十一年四月三日言詞辯論筆錄
    影本乙份、起訴狀影本乙份、九十一年度補字第四十二號九十一年一月二十一日
    訊問筆錄影本乙份、不起訴處分書影本乙份等證物為證，用以證明再審被告亦認
    占有系爭土地乃因互易關係，而非交換土地使用之租賃關係；詎原確定判決就上
    述再審原告所提出之相關證物於判決中並未審酌，亦未說明其不予審酌之理由安
    在，遽為不利再審原告之認定，自屬就足影響於判決之重要證物，漏未斟酌云云
    。惟本院前確定判決於事實及理由欄三，已就再審原告主張交換土地使用為互易
    性質為不足採之理由，詳予論述；且於事實及理由六、另說明「本件事證已經明
    確，兩造其餘攻擊防禦方法，已無礙本院判斷，爰不一一論列」等語。足見本院
    前述事件確定判決已就上開再審原告判前述主張及所提事證加以審酌認定，而審
    酌後，認與本院之認定無影響，爰不一一論列。原確定判決所為係屬事實審取捨
    證據、認定事實之範圍，此項職權之行使，並無違法失當之處。從而，再審原告
    自不得再以重要證據漏未斟酌為由，提起再審之訴，玆再審原告以之為再審事由
    ，自非有據。
五、末按再審之訴顯無再審理由者，得不經言詞辯論，以判決駁回之，民事訴訟法第
    五百零二條第二項定有明文。本件再審原告主張本院「原確定判決」有適用法規
    顯有錯誤及漏未斟酌足影響於判決之重要證據情事，顯非可採，已如前述。從而
    ，其執此依民事訴訟法第四百九十六條第一項第一款、第四百九十七條提起本件
    再審之訴，顯無再審理由，爰不經言詞辯論，以判決駁回之。
六、據上論結，本件再審之訴為無理由，依民事訴訟法第五百零二條第二項、第七十
    八條判決如主文。
中　　　華　　　民　　　國　　九十三　　年　　　九　　　月　　二十九　　日
~B1民事第二庭審判長法　官　童有德
~B2　　　　　　　　法　官　蔡秉宸
~B3　　　　　　　　法　官　翁芳靜
右為正本係照原本作成。
不得上訴。
~B 　 　　　　　　書記官　陳麗玉
中　　　華　　　民　　　國　　九十三　　年　　　九　　　月　　 三十　　 日
                                                                        Ｂ
